臺灣高雄地方法院刑事判決　　　　　　　　　　　　九十二年度訴字第一九三三號
　　公　訴　人　臺灣高雄地方法院檢察署檢察官
　　被　　　告　庚○○
　　選任辯護人　沈榮生律師
右列被告因違反森林法案件，經檢察官提起公訴（九十二年度偵字第一四０六三號）
，本院判決如左：
    主  文
庚○○連續於保安林內，擅自墾殖，處有期徒刑壹年陸月。如附表所示墾殖土地面積
內之墾殖物及工作物均沒收。
    事  實
一、庚○○明知行政院農業委員會林務局旗山事業區所轄第四十三、第一０九林班地
    前於日據時期業已編入為保安林，非經主管機關核准或同意，不得於保安林伐採
    、傷害竹、木、開墾、放牧，或為土、石、草皮、樹根之採取或採掘；且該林地
    係屬國有，依法不得於該森林內擅自墾殖或占用。詎庚○○仍基於意圖為自己不
    法利益之概括犯意，未經許可，連續(一)先自民國八十二年十一月七日起，擅自在
    如附表所示Ａ土地（以下稱Ａ土地）上種植荔枝、龍眼及柳丁等果樹，墾殖面積
    達零點五四六公頃；(二)嗣於九十二年四月七日前某日起，在如附表所示Ｂ、Ｃ土
    地（以下稱Ｂ土地、Ｃ土地）上種植荔枝及蔬菜，墾殖面積分別為零點九一五二
    公頃及零點一０三八公頃，合計造成該林班地林價損失達新台幣（下同）四十二
    萬九千一百一十元。嗣於九十二年四月初某日，因行政院農業委員會林務局屏東
    林區管理處旗山工作站巡視員戊○○、己○○、甲○○及乙○○等四人前往巡察
    該林地時，始查悉庚○○上開濫行墾殖情事，遂報警處理。
二、案經行政院農業委員會林務局屏東林區管理處訴由高雄縣警察局湖內分局報請高
    雄地方法院檢察署檢察官偵查起訴。
    理  由
一、訊據被告庚○○固坦承於Ａ土地上種植荔枝、龍眼及柳丁等果樹，並於該土地鄰
    近產業道路處設置水池、申裝電表，以供灌溉作物之事實，惟矢口否認有何違反
    森林法擅自墾殖之犯行。辯稱：當初係伊父親賴新開在該處墾殖，伊係延續其父
    親之使用，當初有租約，並沒有竊佔；向來均由村裡有人去標，標得後就分給全
    村人採收；且伊亦未於Ｂ、Ｃ土地上有何墾殖行為云云。經查：
（一）查原岡山治水林係於六十九年遵臺灣林業改革方案實施計畫、第四次檢定編入
      ，原岡山治水第五林班分為旗山事業區第四十三及一０九林班；岡山保安林為
      日據時代即已編入保安林，其正確時間無案可稽，另據民國二年八月二十六日
      旗山事業區第四十三林班依法公告編入為第二二０五號保安林；民國三十七年
      四月十五日旗山事業區第一０九林班依法公告編入第二二一一號保安林等情，
      業有行政院農業委員會林務局屏東林區管理處九十二年九月四日屏政字第０九
      二六一０八四二八號函在卷可證，故系爭Ａ、Ｂ、Ｃ等土地既分別位於旗山事
      業區第四十三及一０九林班內，應屬森林法第二十二條第一項所稱「保安林」
      一節，要無疑義。再本件被告確有於Ａ土地上加以墾殖，從事種植荔枝、龍眼
      及柳丁等果樹，並於該地鄰近產業道路處設置水池、申裝電表，用以灌溉上開
      果樹，其墾殖面積為零點五四六公頃等事實，業據被告坦認不諱，核與告訴代
      理人呂世光指訴情節相符，並經證人丙○○到庭證述屬實，本院亦於九十二年
      十二月二十六日前往系爭三筆林班地現場予以勘驗，製有勘驗筆錄一份並拍攝
      照片二紙（附件圖三、圖四）可參；另有旗山工作站巡視員乙○○所拍攝之現
      場照片八紙（卷內照片編號甲、乙、丙、丁、戊、己、庚、辛）、與申設電表
      使用人基本資料、告訴代理人丁○○於九十三年七月二十二日庭呈之被告墾占
      位置航照圖各一份在卷可佐，足徵被告此部分自白核與事實相符，堪予採信。
      此外，系爭Ｂ、Ｃ土地上確經人為墾殖，現場多處仍遺留有塑膠水管、噴水頭
      等供水設施，墾殖面積分別為零點九一五二公頃及零點一０三八公頃，造成林
      價損失合計達四十二萬九千一百一十元之情事，除有本院上開勘驗筆錄外，復
      有卷附九十二年四月七日所攝現場照片八紙（照片編號至，警卷第十至十
      一頁）、噴水管位置圖（航照定位圖）暨照片十紙、與上開告訴代理人於九十
      三年七月二十二日提呈之被告墾占位置航照圖與造林後價查定表各二份可佐，
      是以系爭Ｂ、Ｃ林班地上亦有遭人墾殖之事實，亦堪認定。
（二）按非經主管機關核准或同意，不得於保安林伐採、傷害竹、木、開墾、放牧，
      或為土、石、草皮、樹根之採取或採掘，森林法第二十二條第一項定有明文。
      本件被告固迭以當初係伊父親丙○○在Ａ土地墾殖，伊係延續其父親之使用，
      當初有租約，並沒有竊佔，向來均由村裡有人去標，標得後就分給全村人採收
      云云置辯，並提出楠濃林區管理處崗山工作站七十年七月二十日七０崗業字第
      一一七四號函暨所附國有林副產物許可採收（搬運）附帶條件承諾書、收據、
      國有林採收許可證、臺灣高雄地方法院檢察署檢察官七十年偵字第六一四五號
      不起訴處分書、與臺灣省政府農林廳林務局屏東林區管理處旗山工作站八十二
      年八月五日八二旗業字第三六八一號函暨所附國有林產物採收取可證（發給對
      象為「柯正雄」）等文件以資憑佐。綜此以觀，當可認定被告自七十年七月間
      起至八十二年十一月六日止，確因與林業主管機關（原係楠濃林區管理處，嗣
      改為臺灣省政府農林廳林務局屏東林區管理處）訂有採收許可契約、或經取得
      各該年度採收許可權利得標人之同意，遂得依法於Ａ土地上加以墾殖並利用。
      惟森林法第五十一條第三項於保安林內擅自墾植或占用，係刑法第三百二十條
      第二項之特別規定，其最高法定本刑依同條第一項之刑度得加重其刑至二分之
      一，為有期徒刑七年六月，追訴權時效刑法第八十條第一項第二款為十年，而
      森林法該條項之犯行，亦屬竊佔性質，竊佔罪為即成犯，竊佔行為終了，犯罪
      即屬成立，爾後繼續使用他人林地之行為，無論用途為墾植或設置工作物，僅
  屬占有狀態之繼續而非行為之繼續（最高法院八十二年台上字第四三七七號判
      決意旨參照）。準此，本件固據被告提出前開文件，以供證明被告確有於Ａ土
      地上墾殖之適法權源，然其採收取可許可期間既遲至八十二年十一月六日止已
      告終止，揆諸首揭法條規定，苟被告未再經主管機關核准或同意，自不得有何
      繼續於系爭Ａ土地上從事墾殖之舉。是以被告自前述採收許可權利終止之翌日
      即八十二年十一月七日起，業因欠缺採收許可權利而不得繼續在Ａ土地上加以
      墾殖，縱如被告所辯伊係接續其父親賴新開之占有而接續使用Ａ土地，然其自
      八十二年十一月七日起就Ａ土地之占用即屬無權使用，亦無從據為合法墾殖之
      辯詞。承前所述，本件被告竊佔國有保安林Ａ土地之舉，其行為前於八十二年
      十一月七日即告完成，追訴權時效當自是日起始行起算。查本件原告訴代理人
      呂世光前於九十二年五月十二日即就被告前開犯行向高雄縣政府警察局湖內分
      局提出告訴，以表明訴追之意，嗣於同年六月三十日經該分局移請臺灣高雄地
      方法院檢察署檢察官偵查辦理，從而被告前開行為完成時起至提起告訴時止，
      其間相距未及十年，本件追訴權時效自屬尚未完成，本院仍得依法予以審判。
      職是，被告非法墾殖Ａ土地之犯行，應堪認定。
（三）次按，認定犯罪事實之證據，乃指足資認定被告確有犯罪行為之積極證據而言
      ，該項證據自須適於被告犯罪事實之認定；刑事訴訟法上證明之資料，無論其
      為直接證據或間接證據，倘業已達於通常一般之人均不致於有所懷疑，而得確
      信其為真實之程度，要非不得據為被告有罪之認定。本件被告雖辯以伊亦未於
      Ｂ、Ｃ土地上有何墾殖行為云云。然此節業據證人甲○○證稱：「（發現林班
      地被竊佔後，有無發現被告在場？）我、證人己○○、證人乙○○有看到被告
      在接水管。當時我們是開著公務車，我與證人己○○下車，而證人乙○○在車
      上。我與證人己○○有遇到被告在接水管。」、「（被告在何處接水管？要接
      至何處？）我有看到被告在道路下方之第四十三林班保安地（即Ｂ土地）接水
      管。」、「（後來查報後，如何確定第四十三林班保安地及第一○九林班保安
      地為被告墾殖？）因為我們有看到被告在上開林班地接水管，接著就用衛星定
      位去看那些地點。」；而證人己○○則謂：「（有無查報本案？）有。」、「
      （與何人一起查報？）第一次是與證人甲○○，在現場有看到被告在接水管。
      當時我們並沒有一下子能夠確定該處即為林班地，所以我們為衛星定位作座標
      再回去判定是否為我們管轄的林班地。」、「（當天是否為被告在現場接水管
      ？）是。」、「（在何處看到被告接水管？提示告訴人今日庭呈之被告墾殖位
      置圖並告以要旨）產業道路下方。如我標示的位置（即Ｂ土地）。」、「（第
      一次與證人甲○○一起看到被告是何時？）九十二年清明節以前。」；此外復
      經證人乙○○證述：「（第四、五、六張照片之水管，接到何處？提示警卷並
      告以要旨）當初我們去看的時候，水管就已經從道路上方的第四十三林班保安
      地旁的蓄水池接管穿過道路下方的涵洞，連接到道路下方之第四十三林班保安
      地及第一○九林班保安地。但是我沒有親眼看到被告接水管。」、「（道路上
      方之第四十三林班保安地蓄水池，是否就是警卷所附電錶照片的旁邊？）是。
      」等情屬實。縱使前開證人到庭證述各情雖或有出入，然參酌證人等前往被告
      墾殖現場之巡視日期（約為清明節即九十二年四月五日前）距今事隔已久，證
      人之記憶不免有所減損、罅漏，此乃人情之常，故證人等自無可能就案發當日
      現場狀況之諸般細節仍可鉅細靡遺、詳加陳述，從而本院仍認前開證人所述本
      件被告確於渠等巡視查獲當日曾在Ｂ土地接設水管一節，仍堪採認。是以衡諸
      一般農業習慣，凡種植蔬菜、果樹者，多須供應充足之水源以維持作物生長所
      需，且一般人亦當無可能任意至非屬自己所有之土地內裝設水管、噴水頭等供
      水設備、或無故加以修繕。職是，本件被告既已供承其確於Ａ土地鄰近產業道
      路處設置水池、申裝電表，以供自用等情不諱，另經證人甲○○、己○○證述
      被告曾於Ｂ土地上架設水管等情屬實，並據證人乙○○詳稱該處水管係由道路
      上方的第四十三林班保安地（即Ａ土地）旁的蓄水池接管穿過道路下方的涵洞
      ，連接到道路下方之第四十三林班保安地（即Ｂ土地）及第一０九林班保安地
      （即Ｃ土地）等語，復參以系爭Ｂ、Ｃ土地上確有人為墾殖痕跡，並於現場遺
      留有水管及多處噴水設備等情，已如前述。綜此以觀，本件被告雖始終否認有
      何擅自非法墾殖竊占之犯行，然揆諸前揭說明，本院審以卷載各項間接證據交
      互判斷，本件系爭Ｂ、Ｃ土地乃係被告逕以裝設水管、噴水頭等設備，並連接
      Ａ土地旁蓄水池之方式，用供灌溉該二筆土地上之果樹而加以墾殖之情，至為
      明灼。從而被告所辯各節，要係臨訟卸責之詞，委無足採，其犯行洵堪認定，
      應予依法論科。
二、按「於他人森林或林地內，擅自墾殖或占用者，處六月以上五年以下有期徒刑，
    得併科新台幣六十萬元以下罰金。」、「第一項之罪於保安林犯之者，得加重其
    刑至二分之一」，森林法第五十一條第一項、第三項分別定有明文；又森林法第
    五十一條第一項為刑法第三百二十條第二項之特別規定，依特別法優於普通法之
    法律原則，應依森林法第五十一條第一項規定處罰，最高法院七十年台上字第四
    九一號著有判例可資參照。本件被告明知系爭Ａ、Ｂ、Ｃ等土地係國有保安林，
    竟未經許可，於該林班地內擅自墾殖蔬菜及果樹等作物，核其所為，係犯森林法
    第五十一條第三項、第一項於保安林內擅自墾殖罪。又被告先後於Ａ、Ｂ、Ｃ等
    土地之擅自墾殖犯行，時間緊接，且犯罪基本構成要件相同，顯係基於概括犯意
    反覆為之，為連續犯，應論以一罪，並加重其刑。爰審酌被告僅因個人利益，擅
    於國有保安林內加以墾殖，且墾殖面積頗鉅，造成林價損失達四十二萬九千一百
    一十元，而系爭土地雖未釀成災害，然仍有因被告擅自墾殖之舉而造成水土流失
    之虞，另參諸被告犯後猶飾詞否認犯行，亦未能賠償其所造成之林價損失、難見
    悔意等一切情狀，量處如主文所示之刑，以示懲儆。另如附表所示竊佔土地面積
    內之荔枝、龍眼及柳丁等作物及塑膠水管、噴水頭等供水設備，均係被告從事本
    件犯行之墾殖物及工作物，應依森林法第五十一條第六項之規定，併予宣告沒收
    之；至Ｂ、Ｃ土地上如警卷第十至十一頁相片所示之蔬菜，及該土地上被告先前
    所種植之果樹，分別於本院前次到場勘驗時業已不復存在、或已然荒蕪甚久，自
    無庸予以諭知沒收，附此敘明。
據上論斷，應依刑事訴訟法第二百九十九條第一項前段，森林法第五十一條第三項、
第一項、第六項，刑法第十一條、第五十六條，判決如主文。
中      華      民      國      九十三      年     八     月     六     日
                                  臺灣高雄地方法院刑事第十三庭
                                    審判長法  官  李  勝  琛
                                          法  官  曾  吉  雄
                                          法  官  陳  明  呈
右正本證明與原本無異。
如不服本判決，應於判決送達後十日內，向本院提出上訴狀。
                                          書記官  林  明  忠
中    華    民    國      九十三      年      八      月       六       日
附表（各該土地相關位置如附圖所示）：
┌───┬──────┬───────┬────────┬─────────┐
│竊佔土│  位    置  │  所屬林班地  │ 被告墾殖面積   │該土地上之墾殖物、│
│地名稱│            │              │                │工作物            │
├───┼──────┼───────┼────────┼─────────┤
│Ａ土地│產業道路上方│第四十三林班地│零點五四六公頃  │其上種植龍眼、荔枝│
│      │            │              │                │、柳丁等果樹，並設│
│      │            │              │                │置有塑膠水管、噴水│
│      │            │              │                │等供水設備        │
├───┼──────┼───────┼────────┼─────────┤
│Ｂ土地│產業道路下方│第四十三林班地│零點九一五二公頃│其上遺有塑膠水管、│
│      │            │              │                │噴水頭等供水設備  │
├───┼──────┼───────┼────────┼─────────┤
│Ｃ土地│產業道路下方│第一０九林班地│零點一０三八公頃│其上遺有塑膠水管、│
│      │            │              │                │噴水頭等供水設備  │
└───┴──────┴───────┴────────┴─────────┘
